Inventaris van het archief van het Ministerie van Financiën: Directie Algemene Fiscale Zaken, 1945-1989
Nationaal Archief, Den Haag
Ministerie van Financiën: Directie Algemene Fiscale Zaken
Fin / AFZ
1958-1989
5232
0.70 meter; 32 inventarisnummers.
Normale geschreven, getypte en gedrukte documenten, geen bijzondere handschriften.
Nationaal Archief, Den Haag
Ministerie van Financiën / Directie Algemene Fiscale Zaken
Het archief bevat onder meer stukken betreffende de beantwoording van vragen van leden van de Eerste en Tweede Kamer, ambtelijke voorschriften en aanwijzingen aan de belastingadministratie, supplementen op het Boekwerk Douane en Accijnzen Algemeen, en vergaderverslagen.
Archiefvorming
Geschiedenis van de archiefvormer
De volledige historische achtergronden en ontwikkelingen van de Directie Algemene Fiscale Zaken zijn uitgebreid beschreven in de volgende publicaties:
19. Belastingver(h)effend. Een institutioneel onderzoek naar de actoren en handelingen op het terrein van het heffen en invorderen van belastingen, 1940-1993 (samenstelling: P.C.A. Lamboo; ISBN 90-74442-24-2), 's-Gravenhage 1994.
38. De grens geslecht. Rapport van een institutioneel onderzoek naar de taken en het overheidshandelen op het beleidsterrein invoerrechten en accijnzen, 1962-1995 (samenstelling: A.A. Mietes; ISBN 90-74442-72-2), 's-Gravenhage 1999.
65. Belastingen: de geheiligde schuld. Een institutioneel onderzoek naar het handelen van actoren op het beleidsterrein van de heffing van rijksbelastingen op grond van de wet- en regelgeving betreffende de zogenoemde heffingswetten per belastingsoort, met uitzondering van de invoerrechten en accijnzen, 1940-1993 (samenstelling: P.C.A. Lamboo; ISBN 90-74442-70-6), 's-Gravenhage 1999.
Geschiedenis van het archiefbeheer
De verwerving van het archief
Het archief is krachtens bepalingen van de Archiefwet overgebracht.
Inhoud en structuur van het archief
01.01.01; 2.08
Selectie en vernietiging
Voor de selectie werd gebruik gemaakt van:
Selectielijst neerslag handelingen minister van Financiën op het beleidsterrein Rijksbegroting over de periode 1940(1945) - 1993(2000) (vastgesteld bij Beschikking van de minister van Onderwijs, Cultuur en Wetenschappen en de minister van Financiën, nr. 96.338.RWS/EIB d.d. 3 mei 1996) (gepubliceerd in de Staatscourant 1996, d.d. 22 mei 1996, nr. 96), laatstelijk gewijzigd bij Beschikking van de minister van Financiën en de staatssecretaris van Onderwijs, Cultuur en Wetenschappen, nr. C/S/05/140 d.d. 25 januari 2005 (gepubliceerd in de Staatscourant 2005, nr. 62 d.d. 31 maart 2005)
Selectielijst voor de neerslag van de handelingen van de minister van Financiën en de onder hem ressorterende actoren op het beleidsterrein Belastingheffing over de periode 1940 - 1993, 19 januari 1995/nr. 95.48MB/EIB, gepubliceerd in de Staatscourant 1995, d.d. 19 augustus 1995, nr. 199, laatstelijk gewijzigd bij Beschikking van 8 maart 2005/Nr. C/S/05/518, gepubliceerd in de Staatscourant 2005, d.d. 31 mei 2005, nr. 102, rekening houdende met rectificatie, gepubliceerd in de Staatscourant 2005, d.d. 19 september 2005, nr. 181.
Selectielijst voor de neerslag van de handelingen van de minister van Financiën en de onder hem ressorterende actoren op het beleidsterrein Invoerrechten en Accijnzen over de periode 1945 - 1962; 7 december 2000/R&B/OSTA/2000/2081, gepubliceerd in de Staatscourant 2001, d.d. 2 februari 2001, nr. 24.
Selectielijst voor de neerslag van de handelingen van de minister van Financiën en de onder hem ressorterende actoren op het beleidsterrein Invoerrechten en Accijnzen over de periode 1962 - 1995; 10 september 2001/R&B/OSA/2001/3158, gepubliceerd in de Staatscourant 2002, d.d. 21 januari 2002, nr. 14.
Selectielijst voor de neerslag van de handelingen van de minister van Financiën en de onder hem ressorterende actoren op het beleidsterrein Heffing van Rijksbelastingen over de periode 1940 - 1993; 10 juli 2001/R&B/OSA/2001/2596, gepubliceerd in de Staatscourant 2001, d.d. 29 augustus 2001, nr. 166, laatstelijk gewijzigd bij Beschikking van de staatssecretaris van Onderwijs, Cultuur en Wetenschappen en de minister van Financiën van 3 mei 2005/Nr.C/S&A/05/945, gepubliceerd in de Staatscourant 2005, 30 augustus 2005, nr. 167, rekening houdende met rectificatie, gepubliceerd in de Staatscourant 2005, d.d. 19 september 2005, nr. 181.
Selectielijst voor de neerslag van de handelingen van de minister van Financiën als vakminister en de onder hem als vakminister ressorterende actoren op het deelbeleidsterrein Arbeidsvoorwaarden Rijkspersoneel over de periode 1945 - 1996; 30 juli 2001/R&B/OSA/2001/866, gepubliceerd in de Staatscourant 2001, d.d. 16 oktober 2001, nr. 200 en d.d. 17 oktober 2001, nr. 201.
Selectielijst voor de neerslag van de handelingen van de minister van Financiën en de onder hem ressorterende actoren op het beleidsterrein Organisatie van de Rijksoverheid over de periode 1945 - 1999 (vastgesteld bij Beschikking van de staatssecretaris van Onderwijs, Cultuur en Wetenschappen en de minister van Financiën, nr. C/S&A/05/1198 d.d. 5 juli 2005 (gepubliceerd in de Staatscourant 2005, nr. 245 d.d. 16 december 2005)).
Lijst van te vernietigen archiefbescheiden van de onder het Ministerie van Financiën ressorterende Directie Organisatie van de Belastingdienst (NMA/Ar 2063 I d.d. 22.06-1987, nr. 1987-147.
Vanaf 2004 t/m 2007 heeft geregeld vernietiging plaatsgevonden. Dit uiteraard na verleende toestemming van de zorgdrager.
De archiefbestanden van de beide directoraten-generaal omvatten in totaal circa 1580 meter. Hiervan is na verkregen toestemming ca. 1265 meter afgevoerd naar Van Gansewinkel Nederland BV en daar op de gebruikelijke manier vernietigd.
De bestanden, met een omvang van ca. 160 meter, waarvan de termijn van vernietiging nog niet bekend was of waar de vernietigingsdatum nog niet was verstreken, zijn geretourneerd naar het Ministerie van Financiën.
Na bewerking zijn de te bewaren bestanden, met een totale omvang van ca. 155 meter in 2007 overgedragen aan het Nationaal Archief. De omvang van het blok Directie Algemene Fiscale Zaken bedraagt 0,5 meter.
Ordening van het archief
Het archief is allereerst ingedeeld naar beleidsterrein. Met een beleidsterrein wordt bedoeld een afgebakend onderwerp van overheidsbemoeienis, in dit geval dus "heffen en invorderen van belastingen", "invoerrechten en accijnzen" en "heffing van rijksbelastingen".
Per beleidsterrein is het archief onderverdeeld naar handeling. Per handeling zijn de beschrijvingen van de dossiers vermeld. Een handeling wordt verricht door een actor ter uitvoering van een taak, of op grond van een wettelijke bevoegdheid. Een actor is een overheidsinstelling die bevoegd is zelfstandig op te treden (bijvoorbeeld een minister) binnen het beleidsterrein. Op een beleidsterrein treden meerdere actoren handelend op.
Bij deze toegang is een concordantie toegevoegd met een verwijzing van de zogenaamde boekwerknummers naar de betreffende inventarisnummers. De beschrijvingen binnen deze boekwerken zijn binnen het betreffende boekwerk op alfabetische volgorde en vervolgens op chronologie gesorteerd. Ook is als bijlage bij deze toegang een afkortingenlijst opgenomen.
Archiefbescheiden onder een aantal handelingen zijn vanwege hun omvang onderverdeeld aan de hand van een activiteit- of objectgerelateerde rubrieksindeling. Binnen de toegang zijn de beschrijvingen in het algemeen chronologisch onder de handelingen geordend mits er ten behoeve van de zoekoptimalisatie voor het betreffende onderdeel, voor een alfabetische of geografische ordening is gekozen. Er zijn een aantal archiefbescheiden opgenomen die buiten de handelingsperiode vallen. Het gaat hier, bij gebrek aan andere handelingen, om uitzonderlijke gevallen waarbij de activiteiten behorende bij de desbetreffende handeling ook buiten de periode heeft plaatsgevonden. Bovendien treft u een aantal archiefbescheiden met einddatum (tot) 1991. Het gaat hier om einddatering van een aantal dossiers, dat een geheel proces vertegenwoordigt, waarbij de begindatum binnen 1958 - 1989 valt.
In de toegang treft u meerdere beschrijvingen aan met hetzelfde inventarisnummer echter met een andere beschrijving. Bij de dossiervorming zijn object- en of activiteitendossiers gevormd. Voor een betere ontsluiting is gekozen voor een één op één beschrijving.
Aanwijzingen voor de gebruiker
Openbaarheidsbeperkingen
Volledig openbaar.
Materiële beperkingen
Andere toegang
Het archief was aanvankelijk beschreven in de Institutionele Toegangen:
5.019.5232 - Institutionele Toegang op de gegevensbestanden van de Directie Algemene Fiscale Zaken m.b.t. het beleidsterrein Belastingheffing over de periode vanaf 1945
5.038.5232 - Institutionele Toegang op de gegevensbestanden van de Directie Algemene Fiscale Zaken m.b.t. het beleidsterrein Invoerrechten en Accijnzen over de periode 1962-1995
5.065.5232 - Institutionele Toegang op de gegevensbestanden van de Directie Algemene Fiscale Zaken m.b.t. het beleidsterrein Heffing van Rijksbelastingen over de periode vanaf 1945
Aanvraaginstructie
Openbare archiefstukken kunnen online worden aangevraagd en gereserveerd. U kunt dit ook via de terminals in de studiezaal van het Nationaal Archief doen. Om te kunnen reserveren dient u de volgende stappen te volgen:
U maakt een profiel aan op www.gahetna.nl, en logt vervolgens in
Via de archiefinventaris (alleen de beschrijvingen met rode nummers) selecteert u het gewenste archiefstuk door op de knop 'Reserveren' te klikken
In het volgende scherm geeft u aan op welke dag u het archiefstuk wilt inzien
Indien u zich bevindt in de studiezaal en een tafelnummer heeft ontvangen kunt u dit nummer vermelden. Als u geen tafelnummer heeft kunt u tafelnummer 777 laten staan
Vervolgens bevestigt u uw reservering door deze te versturen.
Verwant materiaal
Beschikbaarheid van kopieën
Beschrijving van de series en archiefbestanddelen
- Belastingheffing, zorgdrager minister van Financiën 1945-2001, 019
  - Het (mede-) voorbereiden, wijzigen en intrekken van bepalingen met betrekking tot het heffen van belastingen en andere heffingen in wet- en regelgeving die als eerstverantwoordelijke door andere ministeries opgesteld worden, alsmede advisering over ministerraadstukken hierover. 1945-, 3
    Actor: Minister van Financiën
    Grondslag: Grondwet, art. 104 ("Belastingen van het Rijk worden geheven uit kracht van een wet. Andere heffingen van het Rijk worden bij de wet geregeld") vanaf 1983/1987, art. 188 vanaf 1972, art. 181 vanaf 1948, art. 175 vanaf 1938.
    Datum: 31-05-2005
    - Wetsontwerp tot herziening van artikel 162 van het Wetboek van Strafvordering (Justitie) (kenmerk 579 - 16795)., 1979-1982; 1; 80/11762
  - Het voorbereiden van antwoorden op vragen van leden van de Eerste en Tweede Kamer der Staten-Generaal met betrekking tot de toepassing en uitleg van de fiscale wetgeving en het belastingstelsel, niet direct leidende tot wetswijzigingen of opzegging, of wijziging van internationale overeenkomsten en verdragen. 1945-, 152
    Grondslag: Besluit van 17 oktober 1888, houdende vaststelling van het Reglement van Orde voor de Tweede Kamer der Staten-Generaal, art. 115 en 116.
    Besluit van 12-07-1966, houdende vaststelling van het Reglement van Orde van de Tweede Kamer der Staten-
    Generaal, art. 120 en 121.
    Reglement van Orde van de Tweede Kamer der Staten-Generaal van 22 juni 1993 (Kamerstukken 22590), art. 134 en
    135, laatstelijk gewijzigd bij Regeling van 27 juni 2002 (Kamerstukken 28452).
    Besluit van 3 augustus 1888, houdende vaststelling van het Reglement van Orde van de Eerste Kamer der Staten-
    Generaal, art. 75.
    Besluit van 06-09-1983, houdende vaststelling van het Reglement van Orde van de Eerste Kamer der Staten-
    Generaal, art. 151en 159, gewijzigd bij Regeling van 6 juni 1995 (Kamerstukken 50c en 50e), art. 140.
    - Vragen van het Tweede-Kamerlid De Graaf inzake controle op de naleving van de publicatieplicht voor rechtspersonen, waarvan de niet-naleving strafbaar is gesteld in de Wet Economische Delicten., 1978; 2; A 10704
    - Vragen van het Tweede-Kamerlid Wagenaar inzake de invordering van niet-betaalde belasting in verband met gewetensbezwaren tegen (kern)bewapening., 1981; 4; 80/1468
    - Vragen van het Tweede-Kamerlid Franssen inzake navorderingen van inkomstenbelasting en premieheffingen op voorheen in België en/of Duitsland werkzame Nederlandse ingezetenen., 1981-1982; 9; 80/8977
    - Vragen van de Tweede-Kamerleden Van Erp en Veldhuizen inzake omzetdalingen bij de detailhandel in de grensgebieden als gevolg van de devaluatie van de Belgische frank., 1982; 6; 80/8602
    - Vragen van de Tweede-Kamerleden Konings en Wöltgens inzake premieheffing van gepensioneerden uit Belgische kolenmijnen., 1982-1983; 10; 80/8977
    - Vragen van het Tweede-Kamerlid Wessel-Tuinstra inzake het toepassen van lijfsdwang ter invordering van directe belastingen., 1982-1986; 5; 80/8280
    - Vragen van de Tweede-Kamerleden Kombrink en Worrell inzake de belastingschuld van de voetbalclub Willem II., 1983; 41; 80/11765
    - Vragen van het Tweede-Kamerlid Salomons inzake wetgeving en fraudebestrijding., 1983; 8; 80/8623
    - Vragen van het Tweede-Kamerlid Leerling inzake de invoer van verdovende middelen via Schiphol., 1984; 7; 80/8602
    - Vragen van de Tweede Kamerleden Schartman en Te Veldhuis inzake de deregulering van de fiscale wetgeving., 1985; 3; 282
    - Vragen van het Tweede-Kamerlid Worrell inzake de exploitatiegegevens in het betaald voetbal., 1985; 43; 80/11765
    - Vragen van het Tweede-Kamerlid Engwirda inzake de aanslag over de betaling van schoolgeld., 1985-1986; 11; 80/8956
    - Vragen van de Tweede-Kamerleden Worrell en Vermeend inzake een fiscale navordering bij een aantal spelers van de voetbalclub Roda JC., 1986; 45; 80/11765
  - Het opstellen, wijzigen en intrekken van ambtelijke voorschriften en aanwijzingen aan de belastingadministratie. 1945-, 170
    Grondslag: Algemene wet inzake rijksbelastingen, art. 62.
    Opm.: Onder deze handeling valt ook de zogenaamde pseudo-regelgeving.
    - Boekwerk Belasting Algemeen, 01
      - Verhoging begrepen in navorderingsaanslagen inzake de beantwoording van de vermogensvragen in het aangiftebiljet A voor 1979., 1980-1983; 22; 80/11760
      - Informatieplicht van artikel 47 van de Algemene Wet inzake Rijksbelastingen in internationale verhoudingen., 1985; 52; 80/11760
      - Bezwaarschriften van sympathisanten van de Beweging Weigering Defensiebelasting, 28; 80/11760
      - Termijnoverschrijding bij bezwaar c.q. beroep tegen de in navorderings- en naheffingsaanslagen begrepen administratieve boete., 1988; 57; 80/11760
    - Boekwerk Inkomstenbelasting 1965, 02
      - Verhoging begrepen in navorderingsaanslagen inzake de beantwoording van de vermogensvragen in het aangiftebiljet A voor 1979, 22; 80/11760
      - Informatieplicht van artikel 47 van de Algemene Wet inzake Rijksbelastingen in internationale verhoudingen, 52; 80/11760
      - Termijnoverschrijding bij bezwaar c.q. beroep tegen de in navorderings- en naheffingsaanslagen begrepen administratieve boete, 57; 80/11760
    - Boekwerk Instructie Inkomstenbelasting, Premieheffing en Vermogensbelasting, 03
      - Bezwaarschriften van sympathisanten van de Beweging Weigering Defensiebelasting., 1986; 28; 80/11760
    - Boekwerk Internationale Fiscale Zaken (Band A compleet), 04
      - Informatieplicht van artikel 47 van de Algemene Wet inzake Rijksbelastingen in internationale verhoudingen, 52; 80/11760
    - Boekwerk Loonbelasting, 05
      - Bezwaarschriften van sympathisanten van de Beweging Weigering Defensiebelasting, 28; 80/11760
      - Termijnoverschrijding bij bezwaar c.q. beroep tegen de in navorderings- en naheffingsaanslagen begrepen administratieve boete, 57; 80/11760
    - Boekwerk Omzetbelasting - BTW, 06
      - Informatieplicht van artikel 47 van de Algemene Wet inzake Rijksbelastingen in internationale verhoudingen, 52; 80/11760
      - Bezwaarschriften van sympathisanten van de Beweging Weigering Defensiebelasting, 28; 80/11760
      - Termijnoverschrijding bij bezwaar c.q. beroep tegen de in navorderings- en naheffingsaanslagen begrepen administratieve boete, 57; 80/11760
    - Boekwerk Organisatie Algemeen, 07
      - Inwerkingtreding van de Wet Openbaarheid van Bestuur op 1 mei 1980 en de regeling met betrekking tot de omslagvellen en apostilles., 1980-1988; 17; 80/11760
    - Boekwerk Registratie en Belastingen van Rechtsverkeer, 08
      - Termijnoverschrijding bij bezwaar c.q. beroep tegen de in navorderings- en naheffingsaanslagen begrepen administratieve boete, 57; 80/11760
    - Boekwerk Registratie en Successie Diversen, 09
      - Termijnoverschrijding bij bezwaar c.q. beroep tegen de in navorderings- en naheffingsaanslagen begrepen administratieve boete, 57; 80/11760
    - Boekwerk Successie, 10
      - Termijnoverschrijding bij bezwaar c.q. beroep tegen de in navorderings- en naheffingsaanslagen begrepen administratieve boete, 57; 80/11760
    - Boekwerk Vennootschapsbelasting 1969, 11
      - Informatieplicht van artikel 47 van de Algemene Wet inzake Rijksbelastingen in internationale verhoudingen, 52; 80/11760
      - Termijnoverschrijding bij bezwaar c.q. beroep tegen de in navorderings- en naheffingsaanslagen begrepen administratieve boete, 57; 80/11760
    - Leidraden, instructies en regelingen, 12
      - Wijziging Instructie Verstrekken Inlichtingen (IVI) inzake Inkomsten- en Vermogensbelasting (Resolutie van 17 april 1967, nummer B7/5310)., 1975-1981; 24; 80/11760; A 10806
      - Wijziging Instructie Loonbelasting (Resolutie van 15 augustus 1973, nummer B73/17380)., 1977; 66; A 10806
      - Wijziging Instructie Informatieverstrekking (Resolutie van 23 juni 1986, nummer 586-14973)., 1985-1989; 19; 80/11760
  - Het, al dan niet op verzoek van de Belastingdienst, verlenen van juridische en beleidsmatige adviezen en aanwijzingen met betrekking tot door de Belastingdienst voorgenomen handelingen of standpunten. 1945-, 173
    Bron: Intern gerichte aanschrijvingen en leidraden aan de Belastingdienst opgenomen in de boekwerken Belastingdienst bijvoorbeeld voortkomende uit de Algemene wet inzake rijksbelastingen van 2 juli 1959 (Stb. 1959, 301), art. 62 en gelijkluidende artikelen in de fiscale wetgeving (bijvoorbeeld Invorderingswet 1990, art. 69).
    - Bezwaar tegen de heffing van kosten door het laboratorium van het Ministerie van Financiën naar aanleiding van de jurisprudentie van het Hof van Justitie der Europese Gemeenschap., 1982-1985; 44; 80/11764
      Precedent
- Invoerrechten en accijnzen 1962-1995 1962-1995, 038
  - Het voorbereiden, wijzigen, vaststellen en intrekken van voorschriften, richtlijnen, instructies, aanschrijvingen, aanwijzigingen, overeenkomsten, maatregelen, circulaires, boekwerken, leidraden, etc. betreffende de invoerrechten en accijnzen. 1962-1995, 1
    Datum: 21-01-2002
    - Boekwerk Douane en Accijnzen Algemeen, 01
      - Supplementen op het Boekwerk Douane en Accijnzen Algemeen (DAA 946)., 1980-1988; 33-46
        - 1980-1982, 33; 80/11761; pak
        - 1983, 37; 80/11761; pak
        - 1984, 38; 80/11761; pak
        - 1985, 39; 80/11761
        - 1986-1988, 46; 80/11762; pak
      - Termijnoverschrijding bij bezwaar c.q. beroep tegen de in navorderings- en naheffingsaanslagen begrepen administratieve boete, 57; 80/11760
    - Leidraden, instructies en regelingen, 02
      - Wijziging Leidraad Zekerheid (Resolutie van 24 augustus 1962, nummer 186)., 1975-1988; 35; A 9364; 80/11760; 80/11762; A 10806; pak
- Heffing van Rijksbelastingen 1945-2001, 065
  - Het in Belastingdienstverband op landelijk niveau in verschillende overlegvormen maken van afspraken, evalueren en instrueren met betrekking tot het te voeren beleid met betrekking tot de uitvoering van de belastingwetten en het functioneren van de Belastingdienst. 1945-, 905
    Datum: 29-08-2001
    - Verslagen van de vergaderingen met de inspecteurs der Directe Belastingen van de regionale directies., 1979-1984; 13-15
      - 1979-1980, 13; 80/9536; pak
      - 1981, 14; 80/9536
      - 1982-1984, 15; 80/9536; pak